【裁判字號】    97,易,2147
【裁判日期】    970123
【裁判案由】    侵占
【裁判全文】
臺灣板橋地方法院刑事判決              97年度易字第2147號
聲  請  人  臺灣板橋地方法院檢察署檢察官
被      告  庚○○
                      號
            丁○○
共      同
選任辯護人  劉世興律師
            林永祥律師
上列被告等因侵占案件，經檢察官聲請簡易判決處刑（96年度偵
字第9449號及96年度偵字第11707 號），本院受理後（原案號：
97年度簡字第657 號）認不宜以簡易程序而改以通常程序審理，
判決如下：
    主  文
庚○○共同竊盜，處有期徒刑陸月，如易科罰金，以新臺幣壹仟
元折算壹日；減為有期徒刑參月，如易科罰金，以新臺幣壹仟元
折算壹日。
丁○○共同竊盜，處有期徒刑伍月，如易科罰金，以新臺幣壹仟
元折算壹日；減為有期徒刑貳月又拾伍日，如易科罰金，以新臺
幣壹仟元折算壹日。
    事  實
一、庚○○、丁○○與莊鴻文曾為奎霖實業有限公司（下稱奎霖
    公司）之員工，3 人並無負責保管該公司機器，因該公司經
    營困難並積欠員工薪水，竟基於意圖自己不法所有之犯意聯
    絡，謀議將奎霖公司放置於臺北縣樹林市○○街5 巷5 號之
    高溫染色機3 臺、堆高機1 臺（下稱系爭機器）予以變賣，
    遂由丁○○找來買家威允機械實業有限公司（下稱威允公司
    ），並推由當時借住在奎霖公司之莊鴻文於民國96年4 月15
    日與不知情之威允公司負責人戊○○接洽，將上開機器出售
    與戊○○，戊○○要求訂立書面契約，於是莊鴻文自行盜蓋
    甲○○及奎霖公司之印章於系爭機器的買賣契約上，交付戊○○而行使之，足生損害於奎霖公司及甲○○對於文書製作
    之正確性（莊鴻文業經檢察官通緝在案，所涉偽造文書及竊
    盜部分，由檢察官另行偵結），戊○○則於翌（16）日派遣
    車輛，將機器運回，並於同日交付現金新臺幣（下同）92萬
    元與庚○○，3 人得款後庚○○分得55萬元（其中26萬元為
    庚○○之薪水）、丁○○分得23萬元、莊鴻文分得8 萬元，
    並由丁○○交付6 萬元與不知情之吳歡容。嗣經甲○○友人
    乙○○發現後報警而循線查獲。
二、案經臺北縣政府警察局樹林分局報請臺灣板橋地方法院地檢
    署偵查起訴。
    理  由
壹、程序方面：
一、按被告之自白，非出於強暴、脅迫、利誘、詐欺、疲勞訊問
    、違法羈押或其他不正之方法，且與事實相符者，得為證據
    刑事訴訟法第156 條第1 項訂有明文。被告丁○○抗辯其於
    96年4 月30日警詢時所為之陳述，係遭到警察之刑求，警察
    拿稿子叫他念，強迫他蓋手印，應無證據能力。惟查，被告
    丁○○於96年4 月30日下午7 時至樹林分局警備隊製作筆錄
    ，而於96年6 月6 日上午9 時58分至臺灣板橋地方法院檢察
    署接受檢察官訊問，前後相距近2 月，被告丁○○倘若於警
    詢時有遭脅迫蓋手印，何以被告丁○○於檢察官偵訊時，並
    未向檢察官陳明在警詢有遭脅迫之情形，以利證據保全，反
    遲至起訴後，於審理時始提出上開抗辯，此與常情有違，亦
    可見被告辯稱：有遭強迫蓋手印云云，並非事實。再按訊問
    被告，應全程連續錄音；必要時，並應全程連續錄影。但有
    急迫情況且經記明筆錄者，不在此限。筆錄內所載之被告陳
    述與錄音或錄影之內容不符者，除有前項但書情形外，其不
    符之部分，不得作為證據，刑事訴訟法第100 條之1 第1、2
    項定有明文。又按刑事訴訟法第100 條之2 準用同法第100
    條之1 第1 項之規定，司法警察（官）詢問犯罪嫌疑人，除
    有急迫情況，且經記明筆錄者外，應全程連續錄音；必要時
    ，並應全程連續錄影。其立法目的，在於擔保犯罪嫌疑人對
    於詢問之陳述係出於自由意思及筆錄所載內容與其陳述相符
    ，司法警察（官）詢問犯罪嫌疑人如違背上開規定，其所取
    得之供述筆錄，究竟有無證據能力，應審酌人權保障及公共
    利益之均衡維護，依比例原則認定之。但如犯罪嫌疑人之陳
    述係屬自白，同法第156 條第1 項已特別規定「被告之自白
    ，非出於強暴、脅迫、利誘、詐欺、疲勞訊問、違法羈押或
    其他不正之方法，且與事實相符者，得為證據」，則被告在
    警詢之自白如係出於自由意思而非不正之方法，且其自白之
    陳述復與事實相符，縱未經全程連續錄音，致詢問程序不無
    瑕疵，仍難謂其於警詢自白之筆錄無證據能力，最高法院刑
    事判決97年度台上字第987 號可資參照。被告丁○○抗辯其
    於96年4 月30日之警詢筆錄並未錄音，依照刑事訴訟法第10
    0 條之1 之規定，應無證據能力。惟查，被告丁○○於警詢
    時並未遭到脅迫一事，業前所述，且其嗣仍於偵查中為相同
    之陳述（詳如下述），足徵其警詢之陳述核與事實相符，縱
    未經全程連續錄音，致詢問程序不無瑕疵，仍難謂其於警詢
    自白之筆錄無證據能力，揆之上開判決意旨，被告丁○○96
    年4 月30日之警詢筆錄應有證據能力。
二、另證人莊鴻文於警詢時之證述，為證人於審判外之陳述，依
    刑事訴訟法第159 條第1 項之規定，本無證據能力。惟按被
    告以外之人於審判中有下列情形之一，其於檢察事務官、司
    法警察官或司法警察調查中所為之陳述，經證明具有可信之
    特別情況，且為證明犯罪事實之存否所必要者，得為證據：
    三滯留國外或所在不明而無法傳喚或傳喚不到者。刑事訴訟
    法第159 條之3 第3 款定有明文。經查：上開證人於警詢時
    之證述，依其記載內容，係採取一問一答方式，且上開證人
    於警詢時之供述較接近案發時點，記憶應較為清晰，憑信性
    甚高，而當時未直接面對被告庚○○、丁○○，上開證人當
    時心理較為篤定，壓力較小，較有可能據實陳述，況觀以上
    開證人於96年4 月17日及同年4 月26日二次警詢所為證述之
    內容，其對基本事實之證述始終一致，且核與被告2 人於偵
    查中所述相符，是上開證人之警詢筆錄具有可信之特別情況
    。且證人莊鴻文於偵查中經合法傳喚、拘提未到庭作證，業
    經檢察官於偵查時發佈通緝在案，而上開證人其警詢筆錄，
    基於發見真實之需求，並有重要關係，而為證明犯罪事實之
    存否並有必要，故證人莊鴻文之警詢陳述，本院認符合刑事
    訴訟法第159 條之3 第3 款之情形，認有證據能力。
三、被告庚○○之辯護人為被告庚○○辯稱：被告庚○○於96年
    4 月23日偵查中之陳述，與其當時所述不符，無證據能力云
    云。然查，經本院於97年9 月4 日勘驗被告庚○○之偵訊錄
    音光碟，其內容與偵查筆錄之記載並無出入，大致相符，有
    勘驗筆錄1 份可憑，是庚○○於偵查中之陳述，應有證據能
    力。
四、按被告以外之人於審判外之陳述，雖不符前4 條之規定，而
    經當事人於審判程序同意作為證據，法院審酌該言詞陳述或
    書面陳述作成時之情況，認為適當者，亦得為證據。當事人
    或辯護人於法院調查證據時，知有第159 條第1 項不得為證
    據之情形，而未於言詞辯論終結前聲明異議者，視為有前項
    之同意。刑事訴訟法第159 條之5 定有明文。本案被告庚○○及被告丁○○及其共同選任辯護人對於責付代保管條、現
    場照片26張、買賣契約書影本及甲○○名片影本、戊○○臺
    灣企銀帳號：000000000000號存摺影本2 紙及支票影本、車
    籍資料查詢表、通聯紀錄1 紙之各項證據方法之證據能力，
    於本案言詞辯論終結前，並未爭執，揆諸上開規定，應視為
    被告已同意上開各該證據方法得作為證據，而本院審酌上開
    各該證據均非非法取得之證據，並無證據力明顯過低之情形
    ，復經本院於審判期日就上開證據依法進行調查、辯論，依
    法自有證據能力，附此敘明。
貳、實體方面：
一、訊據被告庚○○固不否認有分得26萬元，惟矢口否認有與有
    何竊盜犯行，辯稱：伊不知道賣系爭機器的事情，搬運機器
    當天伊有在場，但是也不清楚盜賣機器一事云云；辯護人為
    被告庚○○辯護略以：莊鴻文出面與戊○○接洽，被告庚○○並不知悉，於96年4 月16日戊○○前來搬運機器時，被告
    庚○○為了向公司負責人催討積欠之薪水，當日才會出現在
    工廠，另外機器變賣後3 人約定至丁○○家中分配機器價金
    ，被告庚○○分得26萬元為奎霖公司積欠之薪水，且將變賣
    的款項分給不知情之吳歡容，足認被告庚○○並無不法所有
    意圖云云。訊據被告丁○○固不否認有分得薪水23萬元，惟
    矢口否認有與有何竊盜犯行，辯稱：伊不知道賣機台的事情
    ，是莊鴻文拿錢給伊時才知道是變賣機器所得云云；辯護人
    則為被告辯護略以：莊鴻文只是委請丁○○開車一同前往戊○○之公司，但都是由莊鴻文接洽，被告丁○○並不知悉接
    洽內容，且機器變賣後3 人約定至丁○○家中分配機器價金
    ，丁○○只分得薪資23萬元，且將變賣的款項分給不知情之
    吳歡容，被告丁○○所分得的部分為其薪水，並無不法所有
    意圖云云。經查：
（一）被告庚○○於偵查中自承：伊與丁○○及莊鴻文3 人商議
      將公司之系爭機器賣掉抵償公司積欠的薪資，由丁○○負
      責找買主，莊鴻文住在工廠，負責開公司的大門，伊負責
      分錢，戊○○於桃園縣大園鄉臺灣企銀門口支付92萬元現
      金與伊，伊再將所得之金錢，分給丁○○23萬，並叫丁○○拿給吳歡容6 萬、莊鴻文8 萬，伊分得26萬，還有29萬
      元是甲○○欠其他廠商的錢，由伊代公司保管，因為伊被
      逼急了拿不到薪水，所以想拿機器去賣等語（見96年度偵
      字第9449號偵查卷第97至99、107 至108 頁）。
（二）被告丁○○於警詢中自承：公司內之高溫染布機3 台及堆
      高機1 台被竊，是由伊與庚○○、莊鴻文3 人所為，於96
      年4 月15日12時許在奎霖公司商議，因奎霖公司老闆尚欠
      渠等3 個月薪資，因老闆車禍住院，無法支付渠等薪資，
      所以就由伊提議把該公司之高溫染布機3 台私自變賣換現
      金來支付薪資，伊於96年4 月15日5 時許前往伊家附近威
      允公司，伊就自稱係奎霖公司老闆（甲○○）並遞甲○○
      之名片給威允公司老闆，稱工廠營業不善，想把機器賣掉
      ，並約定於當日晚上約19時許至奎霖公司看機器後，由庚○○與戊○○商談買賣細節，隔日（16日）戊○○就僱請
      貨車與工人前來拆機並搬運，搬機器的時候伊不在場，伊
      只負責牽線買賣，庚○○負責現場搬運指揮及與戊○○商
      價與收款、莊鴻文因為有工廠鑰匙所以負責開門與把風，
      老闆甲○○不知道變賣機器之事，是渠等共同私自把它賣
      掉，共賣得贓款92萬元，於96年4 月16日11時30分許，由
      庚○○提議至伊家一起分贓款，伊分贓款23萬元，莊鴻文
      8 萬元，庚○○拿6 萬元以薪資名義要伊拿給另不知情之
      員工吳歡容，其餘54萬元由庚○○所得，是由伊引線介紹
      買主沒錯等語（見96年度偵字第11707 號偵查卷第3 至5
      頁）；於偵查中復自承：「（問：你是否私自將公司機器
      轉賣給戊○○）我只知道是小張... （問：是否將奎霖公
      司機器賣給他人？）是。但主要不是我主張的，是莊鴻文
      。當時我們為了員工薪水，老闆沒有給莊鴻文、我、庚○○薪水，他兒子也不出面，我們去縣政府申請調解也不成
      立，莊鴻文提議把老闆的機器賣掉來解決，因為莊鴻文頭
      腦很好，我們只是為了薪水。奎霖公司機器賣給他人沒有
      經過甲○○同意，也沒經過他兒子同意，當時甲○○出車
      禍在病房，他兒子又不理不睬，所以才決定將機器賣掉..
      . （問：何人去找小張？）我住大園，小張也住大園，我
      載莊鴻文到小張那裡」等語無訛（同上偵查卷第31頁）。
（三）證人即同案被告莊鴻文於警詢時稱：因伊睡在奎霖公司，
      96年4 月16日6 時30分左右就看見該工廠之員工（正確名
      字不詳，但是伊都叫他葉仔）及一名丁○○駕車進入該工
      廠，葉仔在現場觀看並指揮搬運，丁○○則在外面看看有
      無其他人進來，並叫伊上車一起離開現場，帶伊至桃園縣
      大園鄉丁○○的住處，丁○○有拿8 萬元給伊並要伊簽名
      ，這些錢他說是伊在該工廠工作之薪水等語（見96年度偵
      字第9449號偵查卷第19、20頁），又證人即案發當時公司
      對面工廠負責人葉甘棠到庭證稱：當日伊有看到大貨車進
      去奎霖公司搬運系爭機器，當時有工人在吊機台染缸，伊
      當場遇到被告庚○○，庚○○告訴伊因為老闆欠製作染缸
      的工廠的錢，老闆沒有錢支付，所以就把染缸給人家拖回
      去抵債等語（見本院97年11月20日審判筆錄第6 頁），另
      證人即奎霖公司負責人甲○○於警詢時證稱：伊無委託被
      告2 人變賣系爭機器等語（見96年度偵字第9449號偵查卷
      第11頁），再者證人即買受系爭機器之威允公司負責人戊○○於審理時證稱：自稱甲○○的人跟伊接洽並且簽約，
      當天搬機器的時候自稱甲○○之人及庚○○也有在場，買
      賣契約是伊寫好，交給自稱甲○○的人拿到旁邊蓋，他沒
      有當者伊的面蓋，伊沒有看到他從哪裡拿印章出來蓋，價
      金也是交給自稱甲○○之人等語明確（本院審理卷97年12
      月18日審判筆錄第6 至7 頁）。
（四）查被告庚○○及丁○○分別於警詢時及偵查中之供述與被
      害人甲○○指訴失竊情節相符，並經證人戊○○、莊鴻文
      、葉甘棠證述互核屬實，足認被告2 人與莊鴻文未經奎霖
      公司負責人同意，基於竊盜之犯意聯絡，共同擅將系爭機
      器販售予威允公司，取得價金92萬元並分配殆盡，應堪認
      定。此外，復有責付代保管條1 紙、現場照片26紙、買賣
      契約書影本1 紙及甲○○名片影本1 紙、戊○○臺灣企銀
      帳號：000000000000號存摺影本2 紙及支票影本1 紙（威
      允公司為發票人，票面金額為30萬元，票號AU0000000 號
      ）、車籍資料查詢表2 紙在卷可按、被告丁○○與證人戊○○之通聯紀錄1 紙等在卷可資佐證（見96年度偵字第11
      707 號偵查卷第22、36至40頁、96年度偵字第9449號第28
      、32至44頁）。
（五）另被告2 人抗辯：渠等係為取回公司積欠之薪資而變賣機
      器，並無不法所有之意圖云云，經查被告2 人不循正當法
      律途徑救濟，對奎霖公司向法院提起民事訴訟，而以私自
      販售公司財產抵償，捨正當途徑不為而以私力救濟，亦不
      符合民法第151 條之自助行為要件，且販售機器所得之價
      金扣除被告2 人自行認定之薪資後所餘29萬元仍由庚○○
      取得，並未歸還公司，足見被告等人自始對於系爭機器即
      具有不法所有之意圖。
（六）綜上所述，被告2 人上開所辯均係事後卸責之詞，不足採
      信，本案事證明確，被告庚○○及被告丁○○之犯行均堪
      以認定，應依法論科。
三、核被告庚○○及丁○○2 人所為，均係犯刑法第320 條第1
    項之竊盜罪。第按檢察官對被告以竊盜罪提起公訴，而原判
    決變更檢察官起訴之法條，改判論處業務上侵占罪刑，核其
    變更法條前後兩罪之侵害財產法益、侵害之時、地及被害主
    體，均無差異，抑且其具有「意圖為自己不法之所有」之主
    觀犯意及侵害「他人之物」為犯罪客體之構成要件，並有罪
    質上之共通性，尚未逾越檢察官請求確定具有侵害性基本社
    會事實同一性之範圍，最高法院88年度台非字第350 號判決
    可資參照。公訴意旨雖認被告2 人所為係犯刑法第336 條第
    2 項業務侵占罪嫌云云，然查，被告2 人於案發時公司已無
    營業，且被告2 人亦無工廠鑰匙，莊鴻文雖借住於公司中，
    但並不負責保管系爭機器，業經證人丙○○於審理時結證屬
    實（見本院97年11月20日審判筆錄第14頁），是被告2 人及
    莊鴻文對於系爭機器並無業務上的持有關係，是被告等人私
    自變賣機器顯與侵占罪之構成要件有間，應僅成立竊盜罪責
    ，依上述見解應認基本社會事實同一，復經本院當庭告知被
    告變更之罪名（見本院97年12月18日審判筆錄第20頁），爰
    就此部分依法變更起訴法條，併此敘明。被告2 人與莊鴻文
    間，就上揭竊盜犯行，有犯意聯絡及行為分擔，為共同正犯
    ；又彼等利用不知情之戊○○等人遂行竊盜犯行，應成立間
    接正犯。爰審酌被告2 人之素行良好，有渠等之臺灣高等法
    院被告前案紀錄表在卷可稽，智識程度（庚○○國小畢業，
    丁○○國中肄業）、犯罪動機及目的在於取得薪資、犯罪手
    段及二人參與犯行之程度，犯罪所造成之損害甚鉅，暨二人
    犯罪後均否認犯罪態度不佳，且未與奎霖公司達成和解等一
    切情狀，各量處如主文所示之刑，並均諭知易科罰金之折算
    標準。另中華民國九十六年罪犯減刑條例於96年6 月15日經
    立法院三讀通過，並於96年7 月16日施行，被告2 人上開犯
    罪時間在96年4 月24日以前，合於減刑條件，是本院爰依上
    開條例規定，就所宣告之刑，各予以減其刑期二分之一，並
    均諭知易科罰金之折算標準。
據上論斷，應依刑事訴訟法第452 條、第299 條第1 項前段、第
300 條，刑法第28條、第320 條第1 項、第41條第1 項前段，刑
法施行法第1 條之1 ，中華民國九十六年罪犯減刑條例第2 條1
項第3 款、第7 條、第9 條判決如主文。
本案經檢察官己○○到庭執行職務。
中    華    民    國    97    年     1     月    23    日
                  刑事第二庭    審判長法  官  王屏夏
                                      法  官  王偉光
                                      法  官  吳幸娥
以上正本證明與原本無異
如不服本判決應於送達後10日內向本院提出上訴狀
                                      書記官  蕭佩宜
中    華    民    國    98    年     1    月    23    日
附錄本案論罪科刑法條全文：
中華民國刑法第320條
（普通竊盜罪、竊佔罪）
意圖為自己或第三人不法之所有，而竊取他人之動產者，為竊盜
罪，處 5 年以下有期徒刑、拘役或 5 百元以下罰金。
意圖為自己或第三人不法之利益，而竊佔他人之不動產者，依前
項之規定處斷。
前二項之未遂犯罰之。


司法院資訊處製作；財團法人民間司法改革基金會備份。
